最高法院刑事判決　　　　　　九十四年度台上字第五九九九號
　　上　訴　人　乙○○
　　　　　　　　　　　　67號.
　　　　　　　　甲○○
　　　　　　　　　　　　山11.
　　　　　　　　　　　　58號.
　　上 列一 人
　　選任辯護人　顏維助律師
上列上訴人等因遺棄等罪案件，不服台灣高等法院中華民國九十
四年七月二十二日第二審更審判決（九十四年度上更(一)字第一二
七號，起訴案號：台灣基隆地方法院檢察署九十二年度偵字第二
九八九、三０一０、三０二五號），提起上訴，本院判決如下：
    主  文
原判決關於甲○○教唆傷害致人於死部分及乙○○部分均撤銷，
發回台灣高等法院。
    理  由
原判決撤銷第一審論處上訴人乙○○、甲○○遺棄致人於死罪刑
，暨上訴人乙○○、甲○○公訴不受理之判決（教唆傷害部分）
，改判論處上訴人乙○○教唆傷害致人於死、遺棄罪刑，及論處
上訴人甲○○教唆傷害致人於死罪刑，固非無見。
惟查：(一)、按刑法第二百九十四條第一項規定係以對於無自救力
之人，依法令或契約應扶助、養育或保護而遺棄之，或不為其生
存所必要之扶助、養育或保護者為要件，條文前段所規定之「遺
棄之」，係指行為人有積極遺棄無自救力人之作為；至於後段規
定之「不為其生存所必要之扶助、養育或保護」，則屬不作為犯
，以單純不為其生存所必要之扶助、養育或保護者為已足。原判
決論處上訴人乙○○「對於無自救力之人，依法令應扶助、保護
，而遺棄之」罪名，係認所犯為前開條項前段之作為犯，然事實
認定乙○○在法律上應對被害人楊為明負有扶助及保護之義務，
猶仍對楊為明棄之不顧，而離開「感應堂」並返回住處等情，似
又認乙○○所為係犯該條項後段之不作為犯，致事實與主文即有
所矛盾。(二)、原判決認定共同被告張秉賢（已判決確定）見鑄成
大錯，提議聯絡救護車將楊為明送醫，且因乙○○向在場之人稱
：可以自己處理此事等語，甲○○乃與徐正興以徒手之方式，將
楊為明抬出至「感應堂」外左側約一公尺旁之空地處，以便救護
車抵達時施救，後與游欣萍、徐正興、童正賢等人離開「感應堂
」，張秉賢亦駕駛其所有計程車返回乙○○住處，似認張秉賢與
乙○○係分別離開感應堂，惟理由欄卻論敘甲○○等離開，只剩
乙○○與張秉賢在感應堂內，乙○○本來不要，張秉賢竟翻臉，
並一直拉乙○○離開，乙○○就與張秉賢一起離開等情，事實與
理由論述亦有不符。(三)、原判決論述被害人之死亡結果與傷害、
遺棄之相當因果關係時，採認法務部法醫研究所第０九三０００
一一五七號函所載：「一般而言，頸椎脫臼移動壓迫腦幹其嚴重
程度比肝臟裂傷造成腹腔出血的傷勢較易致命」及國立台灣大學
附設醫院第0000000000函覆稱「因外傷性肝臟裂傷腹
腔出血及第一頸椎臼脫出血神經性休克死亡，據醫理推論，第一
頸椎脫臼，呼吸功能立即受到影響，當然會造成當場死亡，即使
適時送醫，可救治之機會仍極小」等語，認被害人傷勢嚴重縱及
時醫治，仍無法救活（可救治之機會極小）者，而認被害人之死
亡結果，顯係肇因於共同被告張秉賢之傷害行為（原判決書第十
六頁），繼而認定上訴人等所犯為教唆傷害致人於死罪。但於論
述上訴人等應成立傷害致人於死之加重結果犯時，卻又論敘：本
件被害人楊為明受張秉賢毆打後，雖未當場死亡，但受有右眼眶
、頸頰部、左腹部及右腰部外表性鈍性傷，頭部第一頸椎脫臼，
胸部右側第五至第七肋骨骨折及肝臟裂傷性出血等嚴重傷害。一
般而言，頸椎脫臼移動壓迫腦幹其嚴重程度比肝臟裂傷造成腹腔
出血的傷勢更易致命，如能及時送醫且固定住頸部避免壓迫腦幹
，應可挽回其生命，卻因無人將被害人楊為明及時送醫救治，致
其外傷性肝臟裂傷腹腔出血及第一頸椎脫臼出血神經性休克死亡
等語。對被害人如能及時送醫，能否挽回生命一節，前後論述亦
有矛盾。以上或為上訴意旨所指摘，或為本院得依職權調查之事
項，應認原判決關於甲○○教唆傷害致人於死及乙○○部分仍有
撤銷發回更審之原因。又公訴人對上訴人乙○○、甲○○係以教
唆傷害罪、遺棄致人於死罪起訴，並敘明二罪係屬數罪併罰之關
係，第一審以教唆傷害部分未經合法告訴為由，對上訴人等均為
公訴不受理之諭知，嗣檢察官雖就第一審判決提起上訴，並於原
審前審準備期日表示全部上訴，惟於原審前審審判期日經審判長
再次詢以上訴範圍為何時？則表示係就第一審判決上訴人乙○○
、甲○○遺棄致人於死部分提起上訴（原審上訴卷第九一、一六
八頁）。原判決認定被害人楊為明之死因，係因上訴人等所犯教
唆傷害所致，並認此部分為檢察官起訴教唆傷害罪效力所及，但
與遺棄部分並無裁判上一罪之關係，則檢察官如於原審上訴審審
理程序中所為陳述，若確含有同時撤回教唆傷害上訴之意思在內
，則第一審關於教唆傷害部分是否業已確定？能否再論處上訴人
等教唆傷害致死罪刑？亦尚非無再予詳查審究之餘地。
據上論結，應依刑事訴訟法第三百九十七條、第四百零一條，判
決如主文。
中　　華　　民　　國　九十四　年　　十　　月　二十七　日
                      最高法院刑事第八庭
                          審判長法官  呂　潮　澤
                                法官  吳　昆　仁
                                法官  孫　增　同
                                法官  趙　文　淵
                                法官  吳　　　燦
      本件正本證明與原本無異
                                      書  記  官
中　　華　　民　　國　九十四　年 　十一　 月　　三　　日
                                                      Ｌ
